臺灣嘉義地方法院民事判決　　　　　　　 95年度訴字第697號
原　　　告　乙○○
訴訟代理人　甲○○
　　　　　　吳碧娟律師
被　　　告　丙○○
訴訟代理人　廖道成律師
上列當事人間請求給付借款事件，經本院於民國九十六年十月十
二日言詞辯論終結，判決如下：
    主  文
被告應給付原告新臺幣壹佰陸拾壹萬元，及自民國九十五年十一
月十七日起至清償日止，按週年利率百分之五計算之利息。
訴訟費用由被告負擔。
    事實及理由
一、按訴狀送達後，原告不得將原訴變更或追加他訴。但有下列
    各款情形之一者，不在此限：…三、擴張或減縮應受判決事
    項之聲明者。民事訴訟法第二百五十五條條第一項第三款定
    有明文。原告原對被告聲請發支付命令，請求被告給付新臺
    幣（下同）一百六十一萬元及自支付命令送達之翌日起至清
    償日止，按週年利率百分之五計算之利息，經於法定期間內
    聲明異議，視為起訴，嗣於訴訟中將利息起算日變更自八十
    五年八月二十日起至清償日止，又變更自支付命令送達之翌
    日起至清償日止起算之利息，依上開民事訴訟法規定，尚無
    不合，應予准許。
二、原告起訴主張：緣被告以做生意需款週轉為由，自民國八十
    四年三月間起至八十五年二月間止，陸續向原告借款新臺幣
    （下同）二十萬、三十萬、四十萬、五十萬及一百二十一萬
    元，合計共二百多萬元，原告均自嘉義郵局或嘉義市第二信
    用合作社提領款項，部分交付予被告，部分留供自用，交付
    款項時被告並交付與借款同額之支票予原告，嗣因被告及其
    父親無力清償要求原告不要提示，並因支票已拒絕往來而未
    提示，遂於八十五年八月二十日要求被告開具金額一百六十
    一萬元之借據，其中四十萬元係被告父親張大榮向原告借貸
    後交由被告使用，書寫借據時被告同意承擔該筆債務，被告
    並允諾以有能力償還時為還款期限，然被告現於善島建設（
    天津）公司、善島偉業公司擔任總經理職務，應屬飛黃騰達
    之際，不料原告屢次登門催討，均經其家人以理由搪塞避不
    見面，時值十年有餘，顯見被告皆無償還借款之誠意。按借
    用人應於約定期限內，返還與借用物種類、品質、數量相同
    之物。未定返還期限者，借用人得隨時返還，貸與人亦得定
    一個月以上之相當期限，催告返還。本件借貸，原告已多次
    口頭向被告請求返還，並以起訴狀為催告返還之意思表示，
    被告有返還借款之義務至明。爰依法提起本件訴訟。並聲明
    ：被告應給付原告一百六十一萬元，及自支付命令送達翌日
    起至清償日止，按週年利率百分之五計算之利息。
三、被告則答辯以：對於原告起訴主張之事實，被告否認之。按
    當事人主張有利於己之事實者，應就其事實有舉證責任，民
    事訴訟法第二百七十七條定有明文；主張法律關係存在之當
    事人，須就該法律關係發生所須具備之特別要件，負舉證責
    任，而金錢借貸契約，為要物契約，應由貸與人就交付金錢
    之事實負舉證之責；又消費借貸契約屬要物契約，因借用物
    之交付而生效力。借用人出具之借據（借用證），倘未表明
    已收到借款，致不足證明有交付借款之事實，且其對之又有
    爭執者，貸與人自仍須就交付借款之事實負舉證責任；又請
    求履行債務之訴，除被告自認原告所主張債權發生原因之事
    實外，應先由原告就其主張此項事實，負舉證之責任，必須
    證明其為真實後，被告於其抗辯事實，始應負證明之責任，
    此為舉證責任分擔之原則。（最高法院八十九年台上字第二
    ０六一號判決、八十七年台上字第一六一一號判決、四十三
    年台上字第三七七號判例參照）。本件原告主張有金錢借貸
    關係存在，即須就其發生所需具備之特別要件即金錢之交付
    及借貸意思表示一致負舉證責任，原告雖提出提款紀錄，然
    自承有部分款項是留為自用，實無法證明係交付予被告，且
    原告之陳述與舉證相互矛盾，原告提出之支票均與本件無關
    。並聲明：原告之訴駁回。
四、兩造不爭執之事實，85年8月20日，被告書立借據一份，其
    上載明「茲向乙○○借用壹佰陸拾壹萬元整含（張大榮借支
    肆拾萬）借支人: 丙○○」，而張大榮是原告之弟，被告之
    父親。
五、本件爭點厥為被告是否向原告借錢? 原告是否交付借款予被
    告? 被告應返還之金額是否含被告之父親張大榮借用之四十
    萬元? 兩造各以前詞置辯，本院經查:
（一）原告主張自84年至85年間，被告與其父親張大榮陸續向原
      告借錢，原告自郵局及信用合作社提領現金出借。其中自
      嘉義郵局第一支局，局號000000-0，帳號000000-0分別於
      84年3月4日提款50萬元、3月28日提款30萬元、6月5日提
      款121萬元、9月5日提款50萬元、9月15日提款25萬元，9
      月16日提款42萬元、11月4日提款20萬元、12月23日提款
      35萬元、85年2月15日提款30萬元。嘉義市第二信用合作
      社吳鳳路分社，社號117，帳號00000000000000，85年6月
      26日提款30萬元，7月24日提款32萬元，此有郵局儲金簿
      及嘉義市第二信用合作社活期儲蓄存款存摺影本在卷可稽
      。
（二）經本院隔離訊問原告及證人即原告之妹丁○○，原告供稱
      : 「（從民國幾年開始借被告錢？）八十四年。」、「（
      從八十四年大概借到民國幾年？）到八十五年。」、「（
      被告大概總共跟你借幾次？）只要被告有需要的時候，他
      就跟我借，他跟我借很多次，至於借的次數已經忘記了。
      」、「（從八十四年以來被告每次大概借多少錢？）都是
      二十、三十、五十萬元。」、「（他從來都沒有還過錢，
      為何你還要繼續借他錢？）我心地太軟，想說要救這個姪
      兒。」、「（你每次領給他錢的戶頭有幾個？）有郵局、
      信用合作社。」、「（你每次領錢的時候，有誰在場？）
      是被告載我去領，頂多還有被告的父親。」、「（提示借
      據）為何借那麼多次，只有寫壹張借據？）被告沒有辦法
      還錢的時候，我才叫他寫壹張借據給我。」、「（你何時
      叫被告寫借據給你？）85年8月20日的時候，我和我妹妹
      丁○○一起去被告的家，叫他一定要寫借據給我。」、「
      （前前後後你大概借被告多少錢？）二百多萬元（含借據
      的161萬元）。」、「（為何其餘的借款沒有寫借據？）
      被告每次在拿錢的時候，有跟我說要拿借據給我，可是事
      後都沒有，我想說就不要追究，因為我想說他對我也蠻好
      的。」、「（丁○○在場的有幾次？）有二次，一次是被
      告85年8月20日寫借據的時候，另一次在84年的時候，被
      告到我家跟我借錢的時候，丁○○正好在我家，也有在場
      。」、「（借據上為何會寫張大榮借支四十萬？）四十萬
      元是張大榮來跟我拿錢的，張大榮拿錢之後，也是拿給被
      告使用，這筆四十萬元是包括在161萬元之內。」、「（
      是領出來的錢，全部交給他的次數比較多或是領出來的錢
      一部分交給他，一部分留下來自己用的次數比較多？）一
      部分交給被告，一部分留給自己用的次數比較多。」、「
      （八十四年丁○○也在你家的時候，那次被告向你借多少
      錢？）時間太久，我不記得了。」、「（借據上記載張大
      榮借支四十萬元，是指張大榮向你借錢或是張大榮替他兒
      子向你借錢？）被告寫借據的時候有問我，他父親還欠我
      多少錢，我跟被告說還欠四十萬元，所以這四十萬元是張
      大榮欠我的，可是張大榮借的錢也是拿給他的兒子即被告
      使用。」; 證人丁○○亦證稱：「（你何時有看過，被告
      向原告借錢？）八十四年六月。」、「（八十四年六月的
      時候，你在何處看被告向原告借錢？）在原告家中，因為
      我剛從高雄回到嘉義，我去原告家中，剛好被告就去原告
      家中。」、「（當時你看到原告拿給被告多少錢？）一佰
      二十一萬多。」、「（當時數鈔票數多久？）我不知道。
      」、「（你為何知道被告拿了壹佰二十一萬多？）等被告
      回去之後，我問原告，被告今天向你借了多少錢，原告跟
      我講的。」、「（當時是白天或是晚上？）下午。」、「
      （被告當時有無講什麼？）我沒有注意被告有跟原告講什
      麼，我只知道被告有來向原告拿錢。」、「（原告把錢拿
      給被告的時候，你有無親眼看到？）我有看到原告把錢交
      給被告，被告拿錢之後就走了。」、「（另外一次你看到
      被告是什麼時候？）寫借據的時候。」、「（民國幾年？
      ）八十六年夏天，我有買一棟房子在被告家附近，我姐姐
      即原告到我家，我和我姐姐一起到被告家，叫被告要寫給
      我們借據。」、「（當時是白天或是晚上？）白天。」、
      「（被告當時怎麼說？）他說借多少寫多少，其餘的部分
      我就不曉得，因為他們在寫借據的時候，我去廚房和被告
      的太太聊天，等我從廚房出來的時候，他們已經寫好了，
      我有看到他們寫借據。」、「（你有無看到他們寫的借據
      內容？）有，他們寫完之後，我有叫我姐姐拿給我看一下
      。」、「（他們剛開始寫借據的時候，你有無在場？）有
      ，我有看到他們在寫借據。」、「（提示借據）借據上的
      字是誰寫的？被告本人寫的。」、「（為何要寫張大榮借
      支四十萬？）原告有要求被告，因為被告的父親有向原告
      借四十萬元，我姐姐有要求被告也要寫下去。」、「（為
      什麼要一起寫下去？）我猜可能是被告想要幫他父親還的
      意思。」（見本院96年6月25日言詞辯論筆錄）互核原告
      與證人之供述，就被告借款之時間、方式、地點大致相符
      。至於84年6月間，被告向原告之借款金額，證人雖證稱
      為一百二十一萬元，與原告陳述不同，惟借款時間迄今已
      十餘年，證人之記憶稍有出入，亦屬人情之常，尚難以此
      作為有利被告之認定。足證，被告確實先向原告借錢，嗣
      後原告才會同證人丁○○至被告家中要求被告簽立借據之
      事實無誤。
（三）證人即原告之弟張大輝亦證稱: 「（是否知道兩造間的借
      貸關係？）八十五年間因為被告作工程需要錢，所以有跟
      我們姊弟借錢。」、「（金額多少？）金額多少我不清楚
      ，但是他確實有跟我們姊弟借錢，他當初跟我借錢開的支
      票都是芭樂票領不到錢，原告確實有借錢給被告。」（見
      本院96年10月12日言詞辯論筆錄），互核上揭（一）、（
      二）之說明，亦證，被告確實向原告借錢未還。
（四）借據載明「含（張大榮借支肆拾萬）」等語，縱足認四十
      萬元之部份係被告之父親張大榮所借用，然被告於85 年8
      月20日簽立借據時，既將其父親張大榮借支之四十萬元包
      含在被告向原告借款金額內，即生債務承擔之效力。
（五）被告自承十幾年前曾親口向原告借錢，且教育程度為北京
      大學碩士，在臺灣是中興大學歷史系畢業。衡之社會常情
      ，設若被告未積欠原告借款一百六十一萬元未還，何以自
      行書立借據交予原告收執? 被告辯稱未向原告借錢云云，
      委無足取。
六、綜上所述，原告依據借貸行為之法律關係，訴請被告給付借
    款161萬元，及自支付命令送達翌日起（即95年11月17日）
    至清償日止，按年息百分之五計算之利息，為有理由，應予
    准許。
七、本件事證已臻明確，兩造其餘攻擊、防禦方法及所提證據，
    核與本判決結論無影響，爰不逐一論列，併此敘明。
八、據上論結，本件原告之訴為有理由，依民事訴訟法第78條判
    決如主文。
中　　華　　民　　國　　96　　年　　10　　月　　26　　日
                  民事第一庭法　官　柯月美
以上正本係照原本作成。
如對本判決上訴須於判決送達後20日內向本院提出上訴狀。
中　　華　　民　　國　　96　　年　　10　　月　　26　　日
                            書記官　林美足
